臺灣高等法院刑事判決　　　　　　　　100年度上易字第105號
上　訴　人
即　被　告　楊雅明
輔　佐　人
即被告配偶　陳天富
上列上訴人因傷害案件，不服臺灣板橋地方法院99年度易字第29
38號，中華民國99年11月29日第一審判決（起訴案號：臺灣板橋
地方法院檢察署99年度調偵字第2042號），提起上訴，本院判決
如下：
    主  文
原判決關於楊雅明部分撤銷。
楊雅明犯傷害罪，處拘役拾伍日，如易科罰金，以新臺幣壹仟元
折算壹日。
    事  實
一、楊雅明與胡愛群（業經原審判決有罪確定）係臺北縣泰山鄉
    ○○路88號「春之戀汽車旅館」之同事，民國99年5月22日3
    時許在上開「春之戀汽車旅館」員工休息室內，雙方因細故
    而生口角，胡愛群與楊雅明竟均基於傷害之犯意，胡愛群持
    電話砸向楊雅明，楊雅明旋手持筷子回擊胡愛群，進而爆發
    互毆，致楊雅明受有左後頭部1公分擦挫傷併3公分血腫、右
    手前臂31公分擦挫傷及左手腕（起訴書與原判決均誤植為
    右手腕）處 1公分挫傷之傷害，胡愛群亦受有右膝瘀腫挫傷
    、多處擦傷及右食指、左中指瘀青之傷害。嗣因胡愛群及楊
    雅明報警處理，始悉上情。
二、案經胡愛群訴由臺北縣政府警察局新莊分局報告臺灣板橋地
    方法院檢察署檢察官偵查起訴。
    理  由
壹、程序部分：
    按被告以外之人於審判外之言詞或書面陳述，除法律有規定
    者外，不得作為證據；又被告以外之人於審判外之陳述，雖
    不符合同法第159條之1至第159條之4之規定，但經當事人於
    審判程序同意作為證據，法院審酌該言詞陳述或書面陳述作
    成時之情況，認為適當者，亦得為證據。當事人、代理人或
    辯護人於法院調查證據時，知有第159條第1項不得為證據之
    情形，而未於言詞辯論終結前聲明異議者，視為有前項之同
    意，刑事訴訟法第159條第1項及第159條之5分別定有明文。
    本判決下列所引用之各該被告以外之人於審判外之陳述（包
    含書面陳述），雖屬傳聞證據，惟當事人於本院審判期日中
    表示同意作為證據方法而不予爭執，本院審酌上開證據資料
    製作時之情況，尚無違法不當及證明力明顯過低之瑕疵，亦
    認為以之作為證據應屬適當。揆諸前開規定，爰依刑事訴訟
    法第159條之5規定，認前揭證據資料均有證據能力，先予敘
    明。
貳、實體部份：
一、訊據上訴人即被告楊雅明固坦認與胡愛群於99年5月22日3時
    許，在位於臺北縣泰山鄉○○路88號「春之戀汽車旅館」員
    工休息室內，雙方因細故而生口角之事實，惟矢口否認有何
    傷害犯行，辯稱：是胡愛群先動手用對講機打伊，伊被電話
    打到頭昏，當時伊在吃點心，用筷子揮過去，趙娜人站在伊
    等中間，但是不知道有沒有揮到胡愛群云云（詳本院卷第37
    頁反面）。經查：
  (一)被告於前開時間、地點，因工作結束返回員工休息室時，聲
    響過大致影響告訴人即被害人胡愛群休息，雙方因而發生口
    角爭執；另告訴人胡愛群於99年 5月23日因受有右膝瘀腫挫
    傷、多處擦傷及右食指、左中指瘀青之傷害，前往行政院衛
    生署臺北醫院就診乙節，業據被告坦認在卷（詳偵卷第10頁
    ），核與告訴人胡愛群於警詢、偵查（詳偵卷第6、7、30、
    31 頁）、證人趙娜於原審（詳偵卷第5至22頁反面）及證人
    桂文敏於本院審理時（詳本院卷第36頁反面至37頁反面）證
    述之情節相符，並有行政院衛生署臺北醫院診斷證明書 1份
    附卷可稽（見偵卷第13頁），是上開事實堪認定屬實。
  (二)被告及告訴人胡愛群於上揭時間、地點發生爭執及互毆之經
    過，業據證人趙娜於原審證稱：當時是 3時，伊跟胡愛群在
    睡覺，後來楊雅明進來房間的時候聲音很大，胡愛群跟楊雅
    明就吵起來，後來胡愛群在上舖就拿電話砸向楊雅明的頭，
    楊雅明當時在吃飯，就站在下面拿著筷子剌向胡愛群的腳、
    手的地方，因為當時情況很混亂，她們兩人的手都揮來揮去
    ，打起來的時候伊就站在胡愛群及楊雅明兩人中間要他們不
    要再打了。打完之後胡愛群有拿她受傷的地方給伊看，伊看
    到胡愛群的身上有同診斷證明書所載的傷勢，楊雅明手拿的
    筷子還斷成 2截等語（詳原審卷第21頁反面至22頁）；證人
    桂文敏於本院審理時證稱：當時是半夜2、3點，伊與被告是
    搭檔作房間，回來肚子餓要煮東西，發出聲音，吵到胡愛群
    ，胡就出聲要伊等小聲，結果被告端吃的東西進房間，就與
    胡愛群發生爭執，是胡愛群先動手，雙方先爭執，後來胡愛
    群就用電話丟過去，伊就看到被告抱住頭部，當時伊站在門
    檻旁邊看到這情形。被告被打後確實有拿筷子刺胡愛群，但
    有沒有刺到伊不知道。伊當時沒有看到胡愛群身上有傷，後
    來老闆娘出面處理，有看到胡愛群把腳褲管挽起來給伊等看
    有瘀青，但伊不知她是怎麼受傷等語（詳本院卷第37頁），
    核與告訴人胡愛群於原審審理中證述：伊與趙娜、桂文敏及
    被告住同一間寢室，99年5月22日上午3時伊在「春之戀汽車
    旅館」員工休息室休息，被告從外面進來就將門很大聲的打
    開，並將電燈打開，伊當時人是睡在上舖，就跟被告說不要
    將燈打開那麼亮，而且在外面煮飯也不需要開臥室的燈，之
    後被告吃完飯就進來再找伊，並說「你們吃飯也是開燈」云
    云，並數落伊不是，並說老子就是要這樣，老子就是看得不
    爽，結果被告的話就激怒伊，當時伊人在上舖，因為很氣就
    將電話摔下去打到被告，被告就說你敢打老子啊，就用筷子
    剌伊的腿，並持筷子亂揮，伊用手去擋，所以也有剌到伊手
    部。被告的筷子剌了伊以後還斷了二截，當時伊人還在上舖
    。打了之後趙娜就來勸架。伊跟被告發生互毆的時候都是一
    直待在床的上舖等語（詳原審卷第20頁正反面），是證人趙
    娜、桂文敏及告訴人胡愛群，就被告與告訴人發生爭執之原
    因，及被告持筷子朝告訴人之腿部及手部回擊之經過均為詳
    盡之描述，且互核相符，佐以行政院衛生署臺北醫院於99年
    5 月23日出具之診斷證明書記載右膝瘀腫挫傷等傷害，與告
    訴人胡愛群及證人趙娜、桂文敏所證述被告傷害之過程及部
    位均相吻合，況證人趙娜於原審證稱：伊與被告關係沒有不
    好，只是同事關係等語（詳原審卷第22頁）；證人桂文敏為
    被告傳喚之友性證人，足徵證人趙娜、桂文敏均與被告無怨
    隙，自無設詞誣陷被告之動機，是證人趙娜、桂文敏上開證
    述內容應非子虛。
  (三)被告雖於原審辯稱伊係自衛云云，然被告於警詢中供稱：因
    為胡愛群問伊為何在凌晨 3點開燈煮飯吵到胡愛群，所以伊
    和胡愛群發生口角，胡愛群就拿電話砸伊，伊就衝上前去拿
    筷子還手打胡愛群等語（見偵卷第10頁）；復於偵查中陳稱
    ：當時伊在吃飯，手上當然拿筷子，因為伊頭被胡愛群打到
    腦震盪，所以伊就衝上去拿著筷子亂揮等語（見偵卷第31頁
    ），堪認被告於上開時間、地點與胡愛群發生口角爭執後，
    確有持筷子朝胡愛群揮打，衡以證人趙娜證稱：被告楊雅明
    與胡愛群打完後，有看到胡愛群有診斷證明書所載之傷勢等
    語；證人桂文敏亦於本院證稱：後來胡愛群把腳褲管挽起來
    給伊等看有瘀青等語，已見前述，益徵被告於原審及本院辯
    稱其沒有打胡愛群云云，無非飾卸之詞，不足採信。
  (四)按正當防衛必須對於現在不法之侵害始得為之，侵害業已過
    去，即無正當防衛可言。至彼此互毆，衡之一般社會經驗法
    則，係屬多數動作構成單純一罪而互為攻擊之傷害行為，必
    以一方初無傷人之行為，因排除對方不法之侵害而加以還擊
    ，始得以正當防衛論。反之，縱令一方先行出手，而還擊之
    一方在客觀上苟非單純對於現在不法之侵害為必要排除之反
    擊行為，因其本即有傷害之犯意存在，則對其互為攻擊之還
    手反擊行為，自無主張防衛權之餘地（參最高法院30年上字
    第1040號判例意旨、92年度台上字第3039號判決意旨）。準
    此，本件被告雖辯稱其為求自衛方出手防衛云云，然案發時
    告訴人胡愛群位於床鋪之上舖，被告則站立於地面，有開闊
    之空間可供閃避，亦有其他同事可呼救求援或逕行報警處理
    ，縱使遭告訴人持電話丟擲，其自可盡速離開現場即可，竟
    持筷子衝向前去傷人，顯非必要排除侵害之反擊行為，而係
    具有傷害對方之犯意存在，至為灼然，揆諸前揭說明，自無
    主張正當防衛權之餘地。
  (五)綜上所述，本件事證明確，被告傷害犯行，堪以認定，自應
    依法論科。
二、核被告所為，係犯刑法第277條第1項傷害罪。原審以被告事
    證明確而予論罪科刑，固非無見。惟：原判決事實既認定本
    件係告訴人胡愛群先持電話砸向被告，被告始持筷子回擊，
    且被告受傷部位頭部有血腫現象（見偵卷第12頁），傷害又
    較告訴人胡愛群為重，原判決卻諭知被告較告訴人胡愛群重
    之刑責，自有未洽。被告以證人桂文敏未予傳喚到庭；其輔
    佐人以被告是先被打，也受傷較重，卻被判較重等語為由上
    訴（見本院卷第24頁反面），指摘原審判決不當，為有理由
    。原判決既有上揭可議之處，自應由本院將原判決關於楊雅
    明部分撤銷，就該部分自為判決。爰審酌被告未能理性處理
    紛爭，竟僅因細故爭吵，即為本件之傷害犯行，所為實有可
    議之處，應受相當之非難，兼衡及本件係因告訴人先持電話
    砸中被告頭部，被告始以手中所持筷子反擊、犯後態度、生
    活狀況、並無前科，品行尚無不良、智識程度為小學畢業等
    一切情狀，量處如主文第 2項所示之刑，並諭知易科罰金之
    折算標準。
據上論斷，應依刑事訴訟法第369條第1項前段、第364條、第299
條第1項前段，刑法第277條第1項、第41條第1項前段，刑法施行
法第1條之1第1項、第2項前段，判決如主文。
本案經檢察官陳國鳴到庭執行職務。
中    華    民    國   100    年    3     月    22    日
                  刑事第七庭  審判長法  官  陳憲裕
                                    法  官  楊智勝
                                    法  官  游紅桃
以上正本證明與原本無異。
不得上訴。
                                    書記官  戴伯勳
中    華    民    國   100    年    3     月    22    日
附錄：本案論罪科刑法條全文
中華民國刑法第277條第1項（普通傷害罪）
傷害人之身體或健康者，處 3 年以下有期徒刑、拘役或 1 千元
以下罰金。